臺北高等行政法院判決　　　　　　　　　　　　　　　九十年度訴字第五六一八號
　　　　　　　　　　　　　　　.
　　原　　　告　甲○○
　　　　　　　　余國湮
　　　　　　　　乙○○
　　　　　　　　丙○○
　　　　　　　　丁○○
　　　　　　　　戊○○
　　右六人共同
　　訴訟代理人　庚○○
　　被　　　告　內政部
　　代　表　人　余政憲
　　訴訟代理人　壬○○
　　　　　　　　己○○
　　　　　　　　辛○○
右當事人間因農保事件，原告不服行政院中華民國九十年七月十七日台九十訴字第○
二七二三九號訴願決定，提起行政訴訟。本院判決如左：
　　主文
原告之訴駁回。
訴訟費用由原告負擔。
　　事  實
一、事實概要：緣原告之配偶余金德君係由台南縣新營市農會申報加入農民健康保險
    ，於民國（以下同）八十九年十月二日以其膀胱惡性腫瘤，向勞工保險局（以下
    簡稱勞保局）申請殘廢給付，旋余金德君於八十九年十月三日死亡。勞保局以八
    十九年十二月十五日八九保受字第六○七七七七○號函復原告，略以余金德君所
    送殘廢診斷書未記載治療終止診斷殘廢日期，其症狀尚未經醫療機構診斷為永久
    殘廢，不符農民健康保險條例第三十六條規定，所請殘廢給付應不予給付等語。
    原告不服，申請審議、提起訴願，遞遭駁回，遂向本院提起行政訴訟。
二、兩造聲明：
　(一)原告聲明：
    1.訴願決定及原處分均撤銷。
    2.被告應給付原告殘廢給付新台幣（以下同）三十四萬元，暨自八十九年十二月
      十五日起至給付之日止，按週年百之分五利率計算之利息。
    3.訴訟費用由被告負擔。
　(二)被告聲明：駁回原告之訴。
三、兩造之爭點：勞保局以余金德君所送殘廢診斷書未記載治療終止診斷殘廢日期，
    其症狀尚未經醫療機構診斷為永久殘廢，不符農民健康保險條例第三十六條規定
    ，所請殘廢給付應不予給付，是否合法？
甲、原告主張：
  (一)就台南縣麻豆新樓醫院主治醫師陳明陽醫生願意開立農民健康保險殘廢診斷書，
    即表示余金德君確符合殘廢給付申請之事實才願意開立之。其中「治療終止診斷
    殘廢日期」欄未勾填問題，保險人應去函給主治醫師請其提出說明或要求（教）
    被保險人如何補正，豈可斷章取義而不顧事實存在，此舉似已違背農民健康保險
    條例第一條之立法精神。又醫師解釋，絕無治療終止診斷殘廢日期之說，蓋倘若
    如此，等於與宣判病人死亡無異，就醫師的立場是不可為的行為。勞保局應以事
    實審查，怎可拘泥於此。
  (二)另就農民健康保險條例第三十六條第二項規定：被保險人因遭受傷害或罹患疾病
    ，經治療一年以上尚未痊癒，如身體遺存障害，適合殘廢給付標準表規定之項目
    ，並經保險人自設或特約醫療機構診斷為「永不能復原」者，得比照前項規定辦
    理（一次請領殘廢補助費）。查農保被保險人余金德於八十八年九月十三日因血
    尿求診於台南縣麻豆新樓醫院，經檢查確定為「膀胱惡性腫瘤」歷經一年多的治
    療，主治醫師陳明陽醫師確定治療無效，症狀雖未固定，但卻是「永不能復原」
    ，遂依法於八十九年九月二十六日填寫農保殘廢診斷書：「四肢肌力：４分（上
    、下肢）。攝食狀態：需人餵食。臥床狀態：常需臥床。勞動能力：無法從事任
    何工作。大小便情形：需人扶助。沐浴更衣：需人扶助。語言狀態：言語不清。
    行動能力：需他人操控輪椅代步。惡性腫瘤：遠處轉移。」但因主治醫師不懂該
    法律之填寫格式及法律與醫學名詞認知之差距，而未填寫「治療終止診斷殘廢日
    期」，卻遭勞保局拒絕給付。故遂於九十年三月二十三日於乙種診斷書中補訴：
    「本病人為一膀胱癌術後，復發併輸尿管癌，雖經全身性化學治療，依然復發病
    情惡化，無復原之可能，所以永久不能復原，此醫療效果早於八十九年九月二十
    六日開具診斷書時，即行確定此病永久不能復原。」依農保殘廢診斷書開立之當
    時殘廢詳況，被保險人余金德先生應已符合農民健康保險條例之殘廢標準表第四
    十五項第二等級：「胸腹部臟器遺存顯著障害，終身不能從事任何工作，日常生
    活需人扶助者。」之標準。
  (三)再則依保險法第五十四條第二項：「保險契約之解釋，應探求契約當事人之真意
    ，不得拘泥於所用之文字；如有疑義時，以作有利於被保險人之解釋為原則。」
    以商業營利為目的的商業保險遇有保險給付疑義時，尚須以作有利於被保險人之
    解釋為原則，更何況是以照顧（保障）農民生活為立法精神的農民健康保險；豈
    有置農民權益於不顧，專門以不利於農民之理由對抗之，而非協助農民尋找有利
    之證明，此行為似乎有違法律武器公平原則。綜上所陳，爰請判決如訴之聲明。
乙、被告主張：
  (一)查據財團法人台灣基督長老教會新樓醫院麻豆分院八十九年九月二十六日出具之
    殘廢診斷書載，余金德於八十八年九月十三日因因膀胱惡性腫瘤、左側輸尿管腫
    瘤等症至該院初診，期間曾住院及門診治療，惟所送殘廢診斷書中「治療終止診
    斷殘廢日期」欄空白並未填寫；據此，其雖因上症經治療一年以上，惟其病症既
    尚未經醫療機構診斷為永久不能復原，仍不符合上開農民健康保險條例第三十六
    條第二項請領規定，否則病重即認定為殘廢，造成「殘」、「病」不分，殘廢給
    付之規定將形同虛設，故勞保局爰核定所請殘廢給付應不予給付並無不當。
  (二)另其所稱殘廢診斷書未填寫治療終止日期問題，勞保局應去函主治醫師請其提出
    說明或要求被保險人如何補正乙節，按農民健康保險條例施行細則第三十七條規
    定，保險人為核定保險給付，認為必要時，得向被保險人、受益人、投保單位、
    各該醫療機構或領有執業執照之醫師、助產士要求提出報告，係指保險人於審核
    保險給付時，如所送殘廢診斷書內所載殘廢程度不明確或互有矛盾，致無法審核
    時，「得」向被保險人要求提出報告。惟本案據其前所送殘廢診斷書中「治療終
    止診斷殘廢日期」欄空白並未填寫之狀況已甚為明確，勞保局自無去函主治醫師
    請其提出說明或要求被保險人補正之必要。又原告稱所送九十年三月二十三日乙
    種診斷書中已補訴余金德因上症無復原可能，所以此病已永久不能復原乙節，惟
    查余金德已於八十九年十月三日死亡，故該診斷書顯係醫療機構應要求於被保險
    人死亡後事後補具，亦即被保險人於生前未經診斷成殘或未經診斷為永久不能復
    原之事實甚明，依民法第六條規定：「人之權利能力，始於出生，終於死亡」，
    其權利能力於八十九年十月三日死亡後即已終止，自不應核給殘廢給付。至於所
    稱依保險法第五十四條規定，遇有保險給付疑議時，須以作有利於被保險人之解
    釋為原則乙節，按農民健康保險業務在農民健康保險條例已明文規定，且同條例
    第一條後段規定：「．．．本條例未規定者，適用其他有關法律。」係指其他非
    屬保險事務外相關規定之適用，有關保險事務規定之適用仍應以農民健康保險條
    例為主，又保險法第一百七十四條規定：「社會保險另以法律定之」，農民健康
    保險為社會保險之一，其相關規定自應依據農民健康保險條例相關規定辦理，併
    予敘明。
  (三)綜上，勞保局原核定並無不妥；且原告主張亦經農民健康保險監理委員會審定駁
    回在案，足見被告之原處分合法且並無不當，是原告提起本件行政訴訟顯無理由
    ，請依法駁回原告之訴。
　　理  由
壹、程序方面：
一、查本件原僅由甲○○起訴當原告，於本院審理中追加余金德其餘繼承人余國湮、
    、乙○○、丙○○、丁○○、戊○○等五人為原告，依行政訴訟法第一百十一條
    第三項第一款之規定，依法自無不合，爰准予訴之追加。
二、被告之代表人原為張博雅，自九十一年二月一日起改由余政憲擔任；被告聲請承
    受訴訟，經核亦無不合，應予以准許。
三、原告原請求應給付殘廢給付四十萬八千元，嗣於本院審理中減縮為三十四萬元，
    被告無異議，應准予減縮，合先敘明。
貳、實體方面：
一、按「被保險人因遭受傷害或罹患疾病，經治療終止後，如身體遺存障害，適合殘
    廢給付標準表規定之項目，並經保險人自設或特約醫療機構診斷為永久殘廢者，
    得按其當月投保金額，依同表規定之殘廢等級及給付標準，一次請領殘廢補助費
    ，．．．。被保險人因遭受傷害或罹患疾病，經治療一年以上尚未痊癒，如身體
    遺存障害，適合殘廢給付標準表規定之項目，並經保險人自設或特約醫療機構診
    斷為永不能復原者，得比照前項規定辦理。」為農民健康保險條例第三十六條所
    規定。又「本條例第三十六條第一項所稱治療終止，係指被保險人罹患之傷病，
    經治療後，症狀固定，再行治療仍不能期待治療效果之狀態而言。」復為同條例
    施行細則第六十二條所規定。揆諸上開第三十六條第一項及第二項信條文規定，
    得請領殘廢補助費者，一為「永久殘廢者」，一為「永不能復原者」；所謂「永
    久殘廢」，係指器官喪失、缺損或殘缺之器質障害而言」，而器官之畸形、醜形
    、運動或機能障害即應屬第二項所指之「永不能復原」。另內政部於九十一年一
    月二十二日以台內社字第０九一００六五一六六號函示：「一、依本條例第三十
    六條規定，被保險人因遭受傷害或罹患疾病，如身體遺存障害，適合殘廢給付標
    準表規定之項目，得一次請領殘廢補助費之要件：為該條第一項所指『經治療終
    止後，並經保險人自設或特約醫療機構診斷為永久殘廢者』，即該條附表各障害
    系列中所指器官喪失、缺損或殘缺之器質障害（含機能完全喪失）者；或為第二
    項所指『經治療一年以上尚未痊癒，並經保險人自設或特約醫療機構診斷為永不
    能復原者』即附表各障害系列所指之畸形、醜形、運動或機能障害者。二、本條
    例第三十六條第一項及第二項對於一次請領殘廢補助費之要件已有明定，施行細
    則第六十二條：『本條例第三十六條第一項所稱治療終止，係指被保險人罹患之
    傷病，經治療後，症狀固定，再行治療仍不能期待其治療效果之狀態而言』，亦
    僅係對本條例第三十六條第一項之『治療終止』作解釋，不得擴張適用於本條例
    第三十六條第二項。是以，屬於畸形、醜形、運動或機能障害者，應適用本條例
    第三十六條第二項規定，即需符合經治療一年以上尚未痊癒，並經診斷為永不能
    復原者之規定，始得一次請領殘廢補助費。」
二、本件原告主張依據財團法人台灣基督長老教會新樓醫院麻豆分院（以下簡稱麻豆
    分院）八十九年九月二十六日出具之殘廢診斷書，其治療經過載明略以：「‧‧
    於八十八年九月十三日因血尿，行膀胱鏡檢，發現膀胱惡性腫瘤，並行腫瘤切除
    手術，．．，此次因血尿，解尿困難再次入院（ 88、9、12），於八十八年九月
    十四日行膀胱鏡檢，發現已有轉移，‧‧」，其殘廢部分載明「膀胱、左輸尿管
    惡性腫瘤」等語；揆諸上開殘廢診斷書所載，被保險人余金德於八十八年九月十
    三日因膀胱惡性腫瘤至該院初診，期間曾住院及門診治療，迨原告於八十九年十
    月二日提出殘廢給付之申請，期間經治療已逾一年；又診斷書所載「發現膀胱惡
    性腫瘤，並行腫瘤切除手術」等語，係屬上開條例第三十六條第一項之「身體遺
    存障害」情形，是以被保險人自得依該條例第三十六條第一項或第二項為請求；
    惟查原告於八十九年十月二日提出殘廢給付申請之翌日即於八十九年十月三日被
    保險人即死亡；顯係與該法施行細則第六十二條規定「本條例第三十六條第一項
    所稱治療終止，係指被保險人罹患之傷病，經治療後，症狀固定，再行治療仍不
    能期待其治療效果之狀態而言」所謂之「症狀固定」不符，是以被保險人其治療
    並未終止，症狀亦未固定；上開診斷書於「治療終止診斷殘廢日期」欄空白並未
    填寫，亦應係被保險人余金德「症狀未固定」之故，主治醫師才未於診斷書內載
    明成殘日期。至原告所補提麻豆分院九十年三月二十三日於乙種診斷書中補訴：
    「本病人為一膀胱癌術後，復發併輸尿管癌，雖經全身性化學治療，依然復發病
    情惡化，無復原之可能，所以永久不能復原，此醫療效果早於八十九年九月二十
    六日開具診斷書時，即行確定此病永久不能復原。」等語；查依農民健康保險條
    例施行細則第三十七條規定，保險人為核定保險給付，認為必要時，得向被保險
    人、受益人、投保單位、各該醫療機構或領有執業執照之醫師、助產士要求提出
    報告，係指保險人於審核保險給付時，得依職權決定是否向被保險人、醫師等要
    求提出報告；惟原告於八十九年十月二日提出殘廢給付申請之翌日即於八十九年
    十月三日被保險人即死亡，被告所屬機關未主動去函主治醫師請其提出說明或要
    求被保險人補正，並無違法，是以尚難以原告於九十年三月二十三日所補提之診
    斷書所載被保險人余金德因上症無復原可能而認為已補正。未查被保險人余金德
    所患者係「病」，而非「殘」，否則病重即認定為殘廢，造成「殘」、「病」不
    分，殘廢給付之規定將形同虛設。綜上，被保險人余金德之症狀，尚難謂為殘廢
    ，原處分不予給付，依法自無不合。謂為殘廢；是以，原處分依法自無不合。
三、原告徒執前詞，聲請撤銷訴願決定、原處分及請求被告應給付原告殘廢給付三十
    四萬元，暨自八十九年十二月十五日起至給付之日止，按週年百之分五利率計算
    之利息，為無理由，應予駁回。
四、本件事證已臻明確，兩造其餘攻擊或防禦方法，已與本院判決結果無涉，爰毋庸
    一一論列，併此敘明。
據上論結，本件原告之訴為無理由，爰依行政訴訟法第九十八條第三項前段，判決如
主文。
中　　　華　　　民　　　國　　九十一　　年　　 十二 　　月　　 十二 　　日
                        臺 北 高 等 行 政 法 院  第七庭
                                       審 判 長  法  官  鄭小康
                                                 法  官  林金本
                                                 法  官  黃秋鴻
右為正本係照原本作成。
如不服本判決，應於送達後二十日內，向本院提出上訴狀並表明上訴理由，如於本判
決宣示後送達前提起上訴者，應於判決送達後二十日內補提上訴理由書（須按他造人
數附繕本）。
中　　　華　　　民　　　國　　九十一　　年　　 十二 　　月　　 十六 　　日
　　　　　　　　　　　　　　　　　　　　         書記官　王琍瑩
